【裁判字號】    95,台上,394
【裁判日期】    950119
【裁判案由】    殺人等罪
【裁判全文】
最高法院刑事判決              九十五年度台上字第三九四號
    上  訴  人  甲○○
                        巷17.
上列上訴人因殺人等罪案件，不服台灣高等法院台中分院中華民
國九十二年六月三日第二審更審判決（九十一年度上更(一)字第二
二三號，起訴案號：台灣南投地方法院檢察署八十八年度偵字第
八六三號），提起上訴，本院判決如下：
    主  文
原判決撤銷，發回台灣高等法院台中分院。
    理  由
本件原判決認定上訴人甲○○受僱於車主賴義隆，以駕駛車號Ｈ
Ｙ－九五六號營業用曳引車（子車車號ＰＪ－一二號）載運砂石
為業，為從事業務之人；民國八十八年一月七日，上訴人駕駛上
開曳引車，由南投縣集集鎮千集砂石場載運砂石（車輛經磅秤後
總重五四五六０公斤，即五十四．五六公噸，超載約十九公噸）
，欲運往雲林縣麥寮六輕廠，沿省道新台十六線往南投方向行駛
，於同日下午一時二十分許，途經南投縣名間鄉○○村○○路與
新台十六線三岔路口時，該處為省道直線快速道路（該路段為斜
坡），路面乾燥、無缺陷、無障礙物、晴天、視距良好；且汽車
行駛時，應注意車前狀況，隨時採取必要安全措施，及汽車行駛
至交岔路口，其行進應遵守燈光號誌，而依當時情形又無不能注
意之情事，竟疏於注意，未注意車前狀況及前方交岔路口紅燈號
誌並保持行車間距，適有同向而行，由羅生源騎乘車號ＮＯＹ－
四八七號機車搭載蘇偉成、由魏宏丞騎乘車號ＩＤＡ－六三六號
機車搭載高忠利及由陳鉦義騎乘車號ＩＷＧ－一一八號機車搭載
楊鈞棋，均暫停在該處機車道等待紅燈號誌變換，上訴人因未注
意車前狀況及前方交岔路口紅燈號誌，並因超載行經斜坡路段致
避煞不及，轉進機車道，其曳引車之車頭先撞及該三輛機車六人
後，再繼續滑行前進並撞斷路旁之紅綠燈柱子後始停住，造成蘇
偉成因頭部外傷顱骨骨折、陳鉦義因頭胸腹壓迫粉碎而當場死亡
，楊鈞棋則受有左側胸部壓迫、肋骨連枷性骨折、右腳大腿膝上
橫斷性骨折、皮膚脫襪性撕裂、肌肉血管神經巨大外力扯斷不規
則及右小腿閉鎖性骨折等傷害；另魏宏丞、高忠利及羅生源等三
人則均僅受到身體擦傷之傷害（魏宏丞、高忠利及羅生源均未據
告訴）。嗣羅生源經高忠利拉離車體下方後，上訴人已知撞及三
輛機車及六人，且尚有三人被輾壓於車體下，而楊鈞棋猶一息尚
存，不僅未保持原狀，立即下車處置，竟另行萌生殺意，並對楊
鈞棋基於不確定之殺人故意，復再行倒車，為故意倒車輾壓之行
為，致楊鈞棋因「頭部壓迫粉碎」而當場死亡等情。因而撤銷第
一審關於業務過失致人於死部分之科刑判決，改判仍論處上訴人
從事業務之人，因業務上之過失致人於死罪刑；另維持第一審關
於殺人部分之科刑判決，駁回上訴人及檢察官此部分在第二審之
上訴，固非無見。
惟查：（一）科刑之判決書，其宣示之主文，與所載之事實及理
由必須互相適合，事實之前後或其與理由之間，或理由之前後，
亦須一致而不得相互牴觸，否則即屬理由矛盾，其判決當然為違
背法令。本件原判決採用朝陽力混擬土股份有限公司之地磅單、
台灣省交通處公路局台中區監理所南投監理站八十八年二月二日
中監投字第八八００七一號函、國立交通大學行車事故鑑定意見
書、車禍現場錄影帶內目擊者之陳述及上訴人供述，認定上訴人
駕駛前述曳引車載運砂石，行經肇事地點之斜坡路段，因嚴重超
載，影響其曳引車煞車系統之正常運作，致無法煞車，而轉進機
車道，撞及前述機車等情（見原判決事實欄及理由欄甲之二、乙
之九）。如果無訛，上訴人駕駛曳引車至肇事地點，應已注意到
車前狀況及交岔路口紅燈號誌，但因嚴重超載，致煞車系統失靈
，無法煞車，遂轉入機車道而撞及前述機車，導致車禍之發生；
乃原判決既認定上訴人駕駛砂石車載運砂石，嚴重超載，致煞車
系統失靈，而發生前述車禍，卻又認定上訴人未注意車前狀況及
前方交岔路口紅燈號誌，顯然前後相互牴觸。又原判決理由載稱
：上訴人明知其所駕駛之營業用曳引拖車規格超越規定標準及超
載甚多，可能會造成煞車失靈，而有肇事之虞，竟仍不顧行車安
全，貿然出車，而行經斜坡路段，更易釀成災害，應為一般人所
知悉，上訴人自不得諉為不知；乃上訴人於上開各項不良之條件
下出車，其有當車禍發生時，如人因而死亡，亦不違背其本意之
不確定殺人故意等情（見原判決第十七頁）。倘屬不虛，依其上
開論述，上訴人就被害人蘇偉成、陳鉦義、楊鈞棋之死亡，即均
應負殺人責任，乃原判決卻復以上訴人身為職業駕駛人，駕車理
應注意道路交通安全規定，且依附卷之交通事故調查報告表所載
及上訴人之供述，肇事時、地之天候、路況皆良好；則肇事當時
，上訴人亦無不能注意之情事，竟疏未注意及此，且嚴重超載高
達十九公噸，又未遵守交岔路口號誌即貿然前行，致煞避不及追
撞等候號誌之三輛機車，因而肇禍致人傷亡等情由，認上訴人就
被害人蘇偉成、陳鉦義之死亡及被害人楊鈞棋之受傷，應負過失
責任，亦屬前後矛盾。另原判決事實欄就楊鈞棋之死亡一節，認
定上訴人明知已撞及三輛機車及六人，且有三人被輾壓於車體下
，其中楊鈞棋一息尚存，竟不保持原狀，立即下車處置，而另行
萌生殺意等情之事實，倘屬無訛，上訴人應具有殺死楊鈞棋之直
接故意，乃原判決事實欄復載稱上訴人並對楊鈞棋基於不確定之
殺人故意，再行倒車輾壓，致楊鈞棋頭部壓迫粉碎而當場死亡云
云，前後亦有齟齬，難謂無判決理由矛盾之違法。（二）刑法第
十三條第二項之不確定故意，係以行為人對於構成犯罪之事實，
預見其發生，而其發生並不違背其本意為要件。原判決就上訴人
對其駕駛曳引車肇事後倒車一節，於警詢時供稱：因撞上後，伊
於後視鏡看輪下有一人，伊怕壓到他，所以才稍為前進，結果於
另一面，仍看到有一個人倒在輪下，所以才倒退了一些；伊於肇
事後並沒有馬上下車，當伊把頭往外看時，才發現左邊前輪下躺
一個人（死者蘇偉成），於是伊便將車子向前移動約七十公分左
右，然後再倒車向後移動一點點，當時伊因為很緊張，所以沒有
注意看右邊情形。在檢察官偵訊時供稱：伊撞上去車子停住後，
伊看到伊司機座之前輪有壓到一個人，伊就把車子開往前一點，
他們（指魏宏丞、高忠利）是否有要求車輛移動，伊沒有聽到，
車子是伊主動往前的；伊當時車子停住後，還沒有下車，伊打開
左車門，看到壓到人，想救人才（前後）移動車子；伊開車門要
下車，看到前輪有壓到人，所以就將車子往前開一點點，之後又
看到母車後輪有壓到腳，所以才往後退一點點各等語，既認為真
實可採（見原判決第十、十一頁），則上訴人於其所駕駛之車輛
撞及前述機車後，是否確如其所稱因從後視鏡看到其車輪下躺一
個人而稍為前進，嗣從另一面看到一個人倒於車輪下，而再倒退
？其之移動車輛是否確如其所稱純為救人？又上訴人倒車時是否
知悉其車下除後視鏡所看到之人外另有其他尚未死亡之人？即與
認定上訴人就其倒車輾死楊鈞棋，是否具有不確定之殺人故意，
至有關係，屬於對上訴人之利益有重要關係事項，原審未予根究
明白，並為必要之論斷說明，遽行認定上訴人就楊鈞棋之死亡具
有不確定之殺人故意，自有查證未盡之違法。上訴人上訴意旨，
指摘原判決違背法令，非無理由，應認原判決仍有撤銷發回更審
之原因。
據上論結，應依刑事訴訟法第三百九十七條、第四百零一條，判
決如主文。
中    華    民    國  九十五  年    一    月   十九   日
                      最高法院刑事第十一庭
                          審判長法官  謝  俊  雄
                                法官  陳  世  雄
                                法官  魏  新  和
                                法官  吳  信  銘
                                法官  徐  文  亮
      本件正本證明與原本無異
                                      書  記  官
中    華    民    國  九十五  年    一    月  二十三  日
                                                      Ｋ


司法院資訊處製作；財團法人民間司法改革基金會備份。
